臺中高等行政法院判決　　　　　　　　　　　　　　　　九十年度訴字第三○四號
　　　　　　　　　　　　　　　.
　　原　　　告　　甲○○
　　訴訟代理人　　紀敏琮會計師
　　代　表　人　　乙○○
　　訴訟代理人　　丙○○
右當事人間因土地增值稅事件，原告不服財政部中華民國八十九年十二月七日台財訴
字第○八九一三五七四三四號再訴願決定（案號：第八八四二七一號），提起行政訴
訟。本院判決如左︰
　　主  文
原告之訴駁回。
訴訟費用由原告負擔。
　　事  實
壹、事實概要：
　　原告及原選定人等所共有坐落員林鎮○○段一五○－二三、一五○－二五、一五
    ○－二六、一五○－二七地號等四筆土地（以下稱系爭土地），於民國（以下同
    ）八十三年四月三十日申報移轉前開土地與龍邦建設股份有限公司，經被告依法
    核課土地增值稅計新台幣（以下同）四八、二六六、三○二元。原告於八十七年
    十二月二十日向被告申請退還其溢繳之土地增值稅，主張應按八十四年一月十八
    日修正後之土地稅法第三十一條第一項第二款規定扣除土地改良費用，並退還溢
    繳之土地增值稅，遭被告否准，原告不服，循序提起訴願、再訴願均遭駁回，遂
    提起本件行政訴訟。
貳、兩造之陳述及爭點：
一、原告部分：
  (一)聲明：
  　1.再訴願決定、訴願決定及原處分均撤銷。
　　2.被告應退還土地增值稅款三五、四三八、五八八元，及自原繳納稅款之日（即
      八十三年六月二十日）起至被告實際退還前項溢繳稅額之日止，按年息百分之
      七加計之利息。
  (二)陳述：
　　1.土地增值稅之徵收，係以土地漲價總數額為計算之基礎，藉以實現漲價歸公之
      土地政策。按我國現制規定，土地所有權移轉時，應課徵土地增值稅，而土地
      增值稅之計算，係以土地漲價總數額為基礎，土地稅法第二十八條訂有明文，
      以期實現我憲法第一百四十三條關於土地開發利用及漲價歸公之基本國策。據
      上，凡非屬土地自然漲價部分，由土地所有權人對土地施以勞力、資本改良之
      費用，則應從土地漲價總額中減除，方符前揭漲價歸公之真義，此亦即土地稅
      法第三十一條第一項第二款前段所規範，土地漲價總數額之計算，應自土地移
      轉現值中，減除土地所有權人為改良土地已支付之全部費用。就此，對於得自
      土地漲價總額中減除項目，應掌握前揭憲法漲價歸公的實質精神意旨以為解釋
      適用原則，首應陳明。
    2.因參與都市計畫致土地使用變更而無償捐贈一定比率土地作為公共設施用地者
      ，其捐贈土地之價值，自屬改良土地之費用，其本質與因參與土地重劃而支付
      之重劃費用相同，二者目的均在促進土地之合理使用；而二者之差異，僅在於
      對土地使用規劃開發所採行之手段、方法及所根據法律不同而已。質言之，其
      一，係由申請變更土地使用之土地所有權人擬具開發計畫書，並承諾捐贈一定
      比率土地作為公共設施用地，並由申請開發人興建完成公共設施後，捐獻予當
      地地方政府，亦即政府利用民間力量完成部分公共建設，藉以達成所謂「社會
      成本內部化」之目標（參照都市計畫法第二十六條、都市計畫定期通盤檢討實
      施辦法第十七條、都市計畫工業區檢討變更審議規範五－（一）、（二）、（
      三）等規定）；另一，係利用土地重劃方式，先由政府作整體規劃開發並興建
      完成公共設施後，再由參與重劃之土地所有權人取回重劃後之土地，並依比例
      分攤支付土地重劃負擔總費用（參照平均地權條例第五十六條、第六十條、第
      六十條之一等規定）。究其本質，二者均屬改良土地之費用，殆無差別。
    3.原告等共有之系爭土地暨員林鎮○○段一五○之二四地號土地（上述五筆土地
      均自同地段一五○之二地號土地分割而來），原屬員林都市計畫範圍內工業區
      ，因參與員林都市計畫第二次通盤檢討案申請變更為住宅區，於申請之同時原
      告等並附帶條件承諾將一五○之二四地號土地，無償捐贈員林鎮○○○○道路
      用地。因此，八十三年四月間原告於出售系爭土地前，即先依法辦妥分割登記
      完竣，並將原告承諾捐贈之一五○之二四地號土地保留未予出售。至於被告所
      稱原告遲至八十六年三月十五日始完成無償捐贈移轉手績，乃係原告等為配合
      政府法定行政作業程序（參照都市計畫工業區檢討變更審議規範七－（二）自
      願捐贈土地之開發方式），方得捐獻予地方政府，以完成捐贈土地之物權移轉
      登記。然原告捐贈之債權行為早於彰化縣政府都市計畫委員會完成審議作業前
      即已發生。（「變更都市計畫審核摘要表」及「員林鎮公所員鎮建字第二三二
      ○二號函」參照，此時原告等提出之變更土地使用申請書已列入前舉員林都市
      計畫通盤檢討案內之主計畫及細部計畫中，另參照都市計畫工業區檢討變更審
      議規範六、許可條件）。亦即原告出售系爭土地予案外人龍邦建設股份有限公
      司時，原告對員林鎮公所之贈與債務業已存在，並非被告官署所稱系爭土地改
      良費用「尚未發生」之情形。
    4.法律所舉例示事項其事務本質，包含於概括規定之概念內涵之中。原處分及訴
      願、再訴願決定機關對法律之解釋仍僅拘泥於文字之中，且對法律已明文規定
      事項，僅取有利於己部分分割適用，顯然與法之解釋適用原則不符。蓋土地稅
      法第三十一條第一項第二款前段於八十四年一月十八日修正前，即已明定計算
      土地漲價總數額時，應減除土地所有權人為「改良土地」已支付之「全部費用
      」，此為概括規定；同款後段所指工程受益費、土地重劃費用則是針對前段所
      稱之土地改良費用作例示規定而已，並非指土地改良費用僅有上述兩類而言，
      此觀諸後段法律文字稱「包括」即明。關於此點，訴願決定官署亦表同意。另
      法諺有云「更大包括更小」、「全體包括部分」，據此，凡與土地改良有關之
      費用，均得自土地漲價總數額內減除，本無待另有法律明文例示方得適用。是
      以，本件因土地使用分區變更而捐贈之公共設施用地，係屬改良土地費用之一
      項，前已多所陳明，當再無疑慮。又八十四年一月十八日修正土地稅法第三十
      一條第一項第二款後段，僅係將屬於改良土地費用之類型再予詳細類型化，並
      非創設或變更前段「土地改良費用」之概念內涵，於法律適用之效力上，並無
      所謂溯及適用之情形，亦即依修正前之土地稅法本件即有其適用，此觀之八十
      四年一月十八日修正土地稅法第三十一條之立法理由更可明瞭。
    5.綜上，原告等捐贈員林鎮○○○○○段一五○之二四地號土地，係改良土地之
      費用，應於捐贈時按捐贈土地之公告現值，自餘留土地出售之公告現值總額中
      減除，並以減除後之土地漲價數額計徵土地增值稅，方為地盡其利、漲價歸公
      之實質涵意。
二、被告部分：
　(一)聲明：原告之訴駁回。
　(二)陳述：
    1.按「土地漲價總數額之計算，應自該土地所有權移轉或設定典權時，經核定之
      申報移轉現值中減除左列各項後之餘額，為漲價總數額：‧‧‧二、土地所有
      權人為改良土地已支付之全部費用，包括已繳納之工程受益費、土地重劃費用
      。」、「土地漲價總數額之計算，應自該土地所有權移轉或設定典權時，經核
      定之申報移轉現值中減除左列各項後之餘額，為漲價總數額：‧‧‧二、土地
      所有權人為改良土地已支付之全部費用，包括已繳納之工程受益費、土地重劃
      費用及因土地使用變更而無償捐贈一定比率土地作為公共設施用地者，其捐贈
      時捐贈土地之公告現值總額。」分別為行為時土地稅法第三十一條第一項第二
      款及八十四年一月十八日修正後土地稅法第三十一條第一項第二款所規定。次
      按「前項土地漲價總數額。應減去土地所有權人為改良土地『已支付』之全部
      費用。」、「土地所有權移轉，其移轉現值超過原規定地價或前次移轉時申報
      之現值，應就其超過總數額依第三十六條第二項之規定扣減後，徵收土地增值
      稅。」分為平均地權條例第三十六條第二項及第三十八條第一項所明定。
　　2.原告主張土地使用變更而無償捐贈一定比率土地作為公共設施用地者，其捐贈
      土地之價值，自屬改良土地費用，此為「修正後」之土地稅法所明定，至原告
      等所有之系爭土地係於八十三年四月三十日向被告申報移轉，依據申報行為時
      （八十三年四月三十日）之土地稅法第三十一條第一項第二款規定：「土地漲
      價總數額之計算，應自該土地所有權移轉或設定典權時，經核定之申報移轉現
      值中減除左列各項後之餘額，為漲價總數額：‧‧‧二、土地所有權人為改良
      土地已支付之全部費用，包括已繳納之工程受益費、土地重劃費用。」，係指
      改良土地「已支付」之全部費用，亦即「已繳納」之費用；該等土地原屬員林
      都市計畫工業區，係因員林鎮公所經員林都市計畫第二次通盤檢討變更都市計
      畫，案於八十五年四月十日將系爭土地變更為住宅區，並附帶條件將同段一五
      ○之二四地號土地變更為計畫道路用地，並於八十六年三月十五日完成無償捐
      贈移轉手續。
    3.原告申報移轉系爭土地時，依行為時法條規定，須土地所有權移轉時「已支付
      」之費用，方得依法扣除；而系爭改良土地費用「尚未發生」且「未支付」，
      即原告所稱之「土地改良費用」並不存在，如何適用行為時之法規予以扣除，
      更遑論適用修正後之法令規定。再者，依土地稅法第三十一條第一項第二款係
      於八十四年一月十八日修正，原告於八十三年四月三十日申報移轉系爭土地，
      依修正前法條並無「因土地使用變更而無償捐贈一定比率土地作為公共設施用
      地者，其捐贈時捐贈土地之公告現值總額。」規定。原告雖稱其捐贈之債權行
      為早於彰化縣政府都市計畫委員會完成審議作業前即已發生，惟查原告所有系
      爭土地原於七十四年間即已參與變更員林都市計畫（第二次通盤檢討）案，而
      原告係於七十九年間方因買賣而取得系爭土地，並於八十五年四月十二日公告
      變更為住宅區並附帶條件，本案自無所稱債權行為已發生之情事。
    4.原告之系爭土地係於八十三年四月三十日申報移轉，依行為時法條規定係指應
      自其捐贈後「餘留之土地」漲價總數額中減除，並非由「已出售」之土地漲價
      總數額中減除。而原告係於八十五年四月十日經員林都市計畫第二次通盤檢討
      將系爭土地變更為住宅區，同時將員林鎮○○段一五○－二四地號變更為計畫
      道路用地後，於八十六年一月八日方以捐贈契約表示願將該筆土地捐贈與員林
      鎮公所，其捐贈時，系爭土地已為龍邦建設股份有限公司所有（嗣於八十六年
      十一月五日該公司更名為龍邦開發股份有限公司），原告等既非所有權人，當
      無修正後土地稅法第三十一條第一項第二款規定之適用。
    5.原告所稱因土地使用分區變更而捐贈之公共設施用地，係屬改良土地費用之一
      項，被告並未否認，法令適用上亦無錯誤，僅係就原告之申報案件無適用之餘
      地。另原告主張退還溢繳稅款及加計利息等語，本案係原告申報移轉所有前開
      土地與龍邦建設有限公司，經被告依行為時之法條規定核課土地增值稅，且行
      為時法令規定否准所請，自無不合，原告所訴核不適法。綜上所述，本案原告
      訴訟顯無理由，請依法予以駁回，以維稅政。
　　理  由
一、本件原選定人莊煙清、莊梁美玉、謝慶宗、黃碧珠、施長卿、謝碧華、甲○○等
    因具有共同利益乃共同選定原告甲○○為被選定人，為其全體提起本件訴訟，各
    該原選定人均為本件判決效力所及，合先敘明。
二、按「已規定地價之土地，於土地所有權移轉時，應按其土地漲價總數額徵收土地
    增值稅。」為土地稅法第二十八條所明定。又「土地漲價總數額之計算，應自該
    土地所有權移轉或設定典權時，經核定之申報移轉現值中減除左列各項後之餘額
    ，為漲價總數額：‧‧‧二、土地所有權人為改良土地已支付之全部費用，包括
    已繳納之工程受益費、土地重劃費用。」、「土地漲價總數額之計算，應自該土
    地所有權移轉或設定典權時，經核定之申報移轉現值中減除左列各項後之餘額，
    為漲價總數額：‧‧‧二、土地所有權人為改良土地已支付之全部費用，包括已
    繳納之工程受益費、土地重劃費用及因土地使用變更而無償捐贈一定比率土地作
    為公共設施用地者，其捐贈時捐贈土地之公告現值總額。」分別為行為時土地稅
    法第三十一條第一項第二款及八十四年一月十八日修正後土地稅法第三十一條第
    一項第二款所規定。次按「．．．土地漲價總數額，應減去土地所有權人為改良
    土地『已支付』之全部費用。」、「土地所有權移轉，其移轉現值超過原規定地
    價或前次移轉時申報之現值，應就其超過總數額依第三十六條第二項之規定扣減
    後，徵收土地增值稅。」分別為平均地權條例第三十六條第二項及第三十八條第
    一項所明定。
三、查原告及原選定人等所共有系爭坐落員林鎮○○段一五○－二三、一五○－二五
    、一五○－二六、一五○－二七地號等四筆土地，於八十三年四月三十日申報移
    轉前開土地與龍邦建設股份有限公司，經被告核課土地增值稅四八、二六六、三
    ○二元。又彰化縣政府於八十五年四月十二日公告變更員林都市計畫（第二次通
    盤檢討），將系爭土地變更為住宅區，同時將員林鎮○○段一五○－二四地號變
    更為計畫道路用地。原告於八十六年一月八日以捐贈契約表示願將該筆土地捐贈
    與員林鎮公所，並於同年三月十五日完成移轉登記手續等各情，為兩造所不爭，
    並有土地登記簿謄本、土地增值稅繳款書、彰化縣政府八十五年四月十二日八五
    彰府工都字第五四四三七號公告、員林鎮公所八十七年四月十七日員鎮建字第六
    九○九號函等附卷可稽，均堪採信。原告於八十七年十二月二十日向被告申請退
    還其溢繳之土地增值稅，主張八十四年一月十八日修正後之土地稅法第三十一條
    第一項第二款規定：計算土地增值稅時，其土地漲價總數額之計算，應自該土地
    所有權移轉時經核定之申報移轉現值中減除土地所有權人為改良土地已支付之全
    部費用，其因土地使用變更而無償捐贈一定比率土地作為公共設施用地者，該捐
    贈之土地於捐贈時之公告現值亦屬之，並主張系爭土地變更為住宅區時，同時附
    帶條件將前開一五○之二四地號變更作計畫道路用地，原告承諾無償捐贈員林鎮
    ○○○○道路用地。因此，八十三年四月間原告於出售系爭土地前，即先依法辦
    妥分割登記完竣，並將原告承諾捐贈之一五○之二四地號土地保留未予出售，嗣
    並已完成移轉登記予員林鎮公所，惟原告八十三年四月間所繳納之土地增值稅未
    扣除捐贈土地之公告現值，乃申請退還溢繳之土地增值稅。被告以八十八年一月
    十一日彰稅員分二字第七○三○八一九號函復原告略謂：系爭土地係於八十三年
    四月三十日移轉，而土地稅法三十一條第一項第二款於八十四年一月十八日始修
    正，另原告係於八十六年一月八日始捐贈公共設施用地，故無前開可資扣除土地
    公告現值修正條文之適用，乃駁回原告退還溢繳之土地增值稅之申請。
四、原告不服循序提起行政訴訟主張渠等共有之系爭土地暨員林鎮○○段一五○之二
    四地號土地因參與變更員林都市計畫（第二次通盤檢討）案申請變更為住宅區，
    原告於申請之同時已附帶條件承諾將一五○之二四地號土地，無償捐贈員林鎮○
    ○○○道路用地。為此，八十三年四月間原告於出售系爭土地前，即先辦理分割
    ，將承諾捐贈之一五○之二四地號土地保留未予出售，又為配合政府法定行政作
    業程序，乃至八十六年三月十五日始完成捐贈移轉登記，惟原告捐贈之債權行為
    早於彰化縣政府都市計畫委員會完成審議作業前即已發生，原告等提出之變更土
    地使用申請書已列入前舉員林都市計畫通盤檢討案內之主計畫及細部計畫中，亦
    即原告出售系爭土地予案外人龍邦建設股份有限公司時，原告對員林鎮公所之贈
    與債務業已存在，並非被告所稱系爭土地改良費用尚未發生。又土地稅法第三十
    一條第一項第二款前段於八十四年一月十八日修正前，即已明定計算土地漲價總
    數額時，應減除土地所有權人為「改良土地」已支付之「全部費用」，此為概括
    規定；而同日修正之土地稅法第三十一條第一項第二款後段，僅係將屬於改良土
    地費用之類型再予詳細類型化，並非創設或變更前段「土地改良費用」之概念內
    涵，於法律適用之效力上，並無所謂溯及適用之情形，亦即依修正前之土地稅法
    即應扣除捐贈之公共設施用地之價值，此由該修正立法理由即可明瞭云云。
五、惟查：(一)原告對於其主張於申請變更員林都市計畫（第二次通盤檢討）案時，已
    承諾將一五○之二四地號土地，無償捐贈員林鎮○○○○道路用地乙節，未能舉
    證以實其說，已難憑信。本院依職權向彰化縣政府調取該變更員林都市計畫（第
    二次通盤檢討）書、計畫說明書、計畫圖及台灣省都市計畫委員會八十一年八月
    十二日第四三六次會議紀錄關於「變更員林都市計畫（第二次通盤檢討）再提會
    討論案」等相關資料，經查亦無原告承諾捐贈上開土地之資料。而原告再訴願書
    所附之員林鎮公所八十七年四月十七日員鎮建字第六九○九號函略謂：「查台端
    等人所有坐落本鎮○○段一五○－二、一五○－二三、一五○－二四、一五○－
    二五、一五○－二六、一五○－二七地號等六筆土地原屬員林都市計畫工業區，
    經本所辦理變更員林都市計畫（第二次通盤檢討）案，於4.10.將中山段一五○
    －二、一五○－二三、一五○－二五、一五○－二六、一五○－二七等五筆土地
    變更為住宅區，並附帶條件將同段一五○－二四地號土地變更作計畫道路用地，
    並於3.15.將該計畫道路用地無償捐贈本所有案。」亦未能證明原告於出售系爭
    土地前業已承諾捐贈道路用地。(二)依據上開台灣省都市計畫委員會第四三六次會
    議紀錄所附「變更內容綜理表，初核意見」（見卷附該會議紀錄左下角編頁「員
    林初」頁所載，編號十四：請縣政府就縣都委會決議由工業區變更為住宅區之
    理由及附帶條件歸納成原則後，提會討論。」省都委會6.8.小組意見為：「已
    出具自願無償或以市地重劃方式開發提供變更範圍（公地除外）百分之二十公共
    設施用地之同意書者，照所送圖審議，否則另外附帶條件通過。」嗣省都委會決
    議照上開小組意見通過（見同會議紀錄編頁「員林」）而員林鎮公所等於八十
    四年十二月公告審議完竣之變更員林都市計畫（第二次通盤檢討）書，原告指稱
    關於系爭土地部分即變更內容明細表編號四十一（見該都市計畫書第三十三頁）
    ，其備註欄記載；「附帶條件：一、變更範圍內私有土地部分應無償提供百分之
    廿以上土地作為公共設施用地或以市地重劃方式開發。二、變更範圍內之公共設
    施用地於全部登記為公有所有後，始得發照建築。」兩相對照結果，益證原告並
    未出具自願無償提供公共設施用地之同意書，故最後省都委會始以上開附帶條件
    通過。
    (三)上開附帶條件定明除無償捐贈公共設施用地外，另外亦可以市地重劃方式開發
    ，是究竟是否捐贈仍待原告為意思表示，且解釋上應待捐贈完畢，始可自土地漲
    價總數中扣除捐贈土地之公告現值，以符稅捐課徵之公平。本件原告既於八十六
    年間始捐贈道路用地予員林鎮公所，原告於八十三年移轉系爭土地時，尚未為捐
    贈，自無土地稅法第三十一條第一項第二款之適用。
六、綜上所述，本件原告所述並不足採，被告否准退還土地增值稅之處分並無違誤，
    一再訴願決定駁回原告之訴願亦無不合，原告起訴意旨，求併予撤銷，為無理由
    ，應予駁回。原告另請求退還土地增值稅款及自繳納日起至退還之日止之利息，
    惟如前所述，被告駁回原告退還土地增值稅之請求並無違誤，原告此部分課以義
    務訴訟基於同一原因亦無理由，應併予駁回。另本件事證已臻明確，兩造其餘主
    張陳述及所提之證據，於判決之結果不生影響，不再一一論述，併此敘明。
據上論結，本件原告之訴為無理由，依行政訴訟法第一百九十五條第一項後段、第九
十八條第三項前段，判決如主文。
中　　華　　民　　國　　 九十一 　 年　　　一　　　月　　　  三   　　　日
                 臺 中 高 等 行 政 法 院   第 三 庭
                                審 判 長 法  官　王　茂　修
                                         法  官　莊　金　昌
                                         法  官　許　金　釵
右正本證明與原本無異。
如不服本判決，應於判決送達後二十日內向本院提出上訴書狀，其未表明上訴理由者
，應於提起上訴後二十日內向本院提出上訴理由書（須依對造人數附具繕本）；如於
本判決宣示或公告後送達前提起上訴者，應於判決送達後二十日內補提上訴理由書（
須附繕本）。未表明上訴理由者，逕以裁定駁回。
提起上訴應預繳送達用雙掛號郵票拾份(每份三十四元)。
中　　華　　民　　國　　 九十一 　 年　　　一　　　月　　　  八   　　　日
　　　　　　　　　　　　　　　　　　　　 法院書記官　李孟純
